臺灣臺中地方法院刑事判決　100年度易字第3238號
聲　請　人　臺灣臺中地方法院檢察署檢察官
被　　　告　周衛宏
上列被告因妨害自由案件，經檢察官聲請簡易判決處刑（聲請案
號：100年度偵字第6523號），本院認不宜逕以簡易判決處刑，
改適用通常訴訟程序審理，判決如下：
    主    文
周衛宏犯強制罪，累犯，處有期徒刑參月，如易科罰金，以新臺
幣壹仟元折算壹日。
    事    實
一、周衛宏前於民國94年間，因竊盜案件，經本院判處有期徒刑
    4月，經上訴臺灣高等法院臺中分院駁回確定，於95年12月2
    9日易科罰金執行完畢，乃不知悔改，因知悉岳子武積欠友
    人丘曉春（另經臺灣臺中地方法院檢察署檢察官為不起訴處
    分）債務，乃於100年2月14日下午5時許，陪同丘曉春前往
    岳子武位於臺中市○○區○○路336號之飲料店索債，周衛
    宏不滿岳子武態度不夠積極，乃基於使人行無義務之事，向
    岳子武大聲咆哮「甚麼時候還錢？」後，隨即自身後取出1
    黑灰色狀以槍枝（未扣案）之物品，朝岳子武做拉開槍機之
    動作；在旁不知情之丘曉春見狀旋推開該槍枝狀物品，周衛
    宏乃收起該物品，續大聲向岳子武稱：「要怎麼還錢」等語
    ，以上開脅迫方式，致岳子武心生畏懼，除當場清償新臺幣
    （下同）5000元予丘曉春外，並依周衛宏之指示，就欠款餘
    額當場簽發面額9萬7000元之本票1紙及在內容為願按月還款
    予債權受讓人周衛宏之字據上簽名按手印後交付周衛宏而為
    無義務之事。
二、案經岳子武訴由臺中市政府警察局警察局第六分局報請臺灣
    臺中地方法院檢察署檢察官聲請簡易判決處刑。
    理    由
壹、證據能力部分
一、按證人丘曉春於警詢中之陳述，係屬審判外之陳述，依刑事
    訴訟法第159條第1項之規定，除有例外情形，原則上不得為
    證據。本案被告周衛宏業已爭執證人丘曉春於警詢證述之證
    據能力，而證人丘曉春於本院審理時復到庭證稱該次筆錄與
    其真意不合，故伊未於警詢筆錄上簽名等語；且該次警詢因
    影音設備損壞，致光碟有影無聲，有職務報告書在卷可稽，
    是本院無從辨明證人於警詢時之真意；再者，證人丘曉春業
    於偵查中經檢察官傳訊到庭具結為證，本院並認偵查中之證
    詞具有證據能力，得以為認定本案之依據，是其於警詢之證
    詞尚難認具傳聞法則「特信性」「必要性」之例外情形而得
    為證據，自無證據能力。
二、按現行刑事訴訟法為保障被告之反對詰問權，排除具有虛偽
    危險性之傳聞證據，以求實體真實之發見，於該法第159條
    第1項明定被告以外之人於審判外之言詞或書面陳述，除法
    律有規定者外，不得作為證據。又被告以外之人於審判外之
    陳述，雖不符前4條之規定（即刑事訴訟法第159條之1至第
    159條之4），而經當事人於審判程序同意作為證據，法院審
    酌該言詞陳述或書面陳述作成時之情況，認為適當者，亦得
    為證據；當事人、代理人或辯護人於法院調查證據時，知有
    刑事訴訟法第159條第1項不得為證據之情形，而未於言詞辯
    論終結前聲明異議者，視為有前項之同意，刑事訴訟法第15
    9條之5定有明文。本件檢察官與被告並未就本判決以下所引
    被告以外之人於審判外之陳述有所爭執，且迄於言詞辯論終
    結前，均未主張有刑事訴訟法第159條第1項不得為證據之情
    形，是應認已同意作為證據，且經本院審酌後，認無不適當
    之情形，應認均有證據能力。
貳、實體部分
一、訊據被告周衛宏固坦承有於上揭時、地，與丘曉春同至岳子
    武經營之飲料店協調債務，岳子武並交付款項5000元、簽立
    前揭本票及還款字據之事實；惟矢口否認有何強制犯行，辯
    稱：伊當日根本沒有出示狀似槍枝之物品，伊只是拿出黑色
    塑膠玩具嚇被害人，伊沒有施強暴、脅迫，伊只是講話比較
    大聲，跟岳子武講欠錢要還錢，是岳子武自願交付款項及簽
    寫本票、字據，事後岳子武還打電話給丘曉春，說按時還錢
    ，就全部沒事了，但後來卻提告，用意是在不用還錢云云。
    然查：
  (一)岳子武前向證人丘曉春借款，因屆期未還清款項，丘曉春找
    被告周衛宏陪同前往向岳子武催討債務，當日取得岳子武交
    付之款項5000元，餘款9萬7千元由岳子武簽發同額本票1紙
    ，另出具內容記載願按月還款予債權受讓人周衛宏之事實，
    為被告所不爭執，且經證人丘曉春於偵查及本院審理時證述
    明確，復有被害人提出丘曉春簽收5000元之現金收入傳票影
    本1紙、面額9萬7千元本票影本1紙在卷可稽，足認告訴人岳
    子武指稱伊當日交付款項5000元，及簽發面額9萬7千元之本
    票、簽寫按月還款之字據各1紙乙節，應屬實在。
  (二)雖被告辯稱伊未出示狀似槍枝狀之物品，岳子武交付上開款
    項及簽寫本票、字據均係出於自願云云。然查：
  (1)證人即告訴人岳子武係因被告出示槍枝狀之物品，其迫於無
    奈，始依被告指示還款及簽發本票、字據等情，業據其於偵
    查中具結證稱：「100年2月14日下午5時2分左右，在我的現
    居地，丘曉春和周衛宏一同進入我店內，當時我就把電動門
    放下，丘曉春問我何時要還錢，又說他把這筆債債權轉讓給
    周衛宏所屬的公司，周衛宏就對我大聲咆哮，並說這筆帳已
    經轉到我公司，你到底要不要還錢，我跟他說我會還錢，但
    要他給我一點時間，後來周衛宏就從他背後拿出1把槍，並
    拉槍機，恐嚇我說到底要不要還錢，丘曉春作勢把周衛宏的
    槍往後移開，使我非常害怕，問我要不要還錢，如果不還的
    話，就要簽本票，我在他的逼迫下就簽了1張發票日期為100
    年2月14日金額為9萬7000元的本票‧‧‧」等語（見偵卷第
    14頁反面、15頁），及於本院調查時復具結證稱：當天我簽
    1張本票，面額9萬7千元，還有1張新的借據，是被告代筆，
    我簽名押手印的。本票部分是被告拿出來的，上面的字跡是
    我寫的，會答應寫本票、借據是當時他拿出槍，我受到恐嚇
    脅迫，我會害怕，無論是真槍、假槍，因當時只有3個人；
    我說我身上有5千元，我就把5千元給他，剩下的額度就開9
    萬7千元的票，但這是在他已經亮槍之後的事情，我不得不
    如此等語（見本院中簡字卷第11頁反面）甚明。
  (2)次查，證人丘曉春於偵查中證稱：我有看到周衛宏拿東西出
    來，但是我不知道那是什麼東西，當時店裡只有我、周衛宏
    、岳子武3人；我只知道是灰色的東西，形狀我沒看清楚，
    我只是看到他好像有拿東西出來，我就去壓住周衛宏的兩隻
    手，不讓他拿出來，我只是想要錢而已，我怕他拿什麼東西
    出來，會打岳子武等語（見偵卷第15頁反面），由是觀之，
    被告周衛宏當日確有出示不詳物品之動作無訛；雖證人丘曉
    春於本院審理時一度改稱：我當時並沒有看到他拿出東西，
    我沒有看到東西，只是覺得有1個東西，我就壓住他的右邊
    口袋，叫他不要這樣云云（見本院易字卷第10頁反面），惟
    此顯與其於偵查中證稱被告拿出灰色物品乙節已有不符；再
    核諸被告於偵查中陳稱：「（你是否有作什麼動作，讓丘曉
    春去按住你的手？）我有從我的包包裡拿出手機出來」云云
    （見偵卷第16頁），於本院訊問時則稱：有拿出1個黑色塑
    膠的東西，正方形，是塑膠玩具，想要嚇他，丘曉春看到拿
    出東西有上前攔阻（見本院中簡字卷第13頁）云云，所供前
    後齟齬，復與證人丘曉春所證互有出入，明顯避重就輕，苟
    非情虛，何以如此？且按被告於偵查中自承伊講話比較大聲
    ，因為岳子武就是一副很皮的樣子，則以本案緣起即是岳子
    武積欠丘曉春債務多時未清償完畢，被告始陪同丘曉春前往
    催討之情以觀，衡情苟非被告之舉動已對岳子武造成威脅，
    丘曉春何以會突上前攔阻，且岳子武又豈會一改原先推拖賴
    皮之故態，當場清償部分款項，且額外簽寫本票、字據交付
    被告？
  (3)再查，告訴人岳子武於當日（100年2月14日）晚上即至警局
    備案，指稱丘曉春與被告掏出槍枝要求簽下本票等語，有員
    警工作紀錄簿1紙在卷可稽（見偵卷第22、23頁），則告訴
    人若係出於自願交付本票、字據予被告，在告訴人從未否認
    積欠被告款項之情形下，其實無為圖免除債務，即甘冒誣告
    及偽證罪責為本案告訴及證述之理；再參以被告於同年2月
    18日至警局應訊得知告訴人指訴之內容後，嗣於同年月21日
    寄發簡訊予告訴人岳子武，內容略以：「我是周衛宏先生，
    之前因幫小鳳向您追討債務，過程當中有些不愉快，在此向
    您致上十二萬分歉意！希望我們可以大事化小小事化無」，
    有告訴人提出之通聯明細及譯文翻譯在卷可稽，且為被告所
    不爭執（見本院卷13頁），亦足徵告訴人指訴並非無稽。
  (4)本院綜核上情，認告訴人指訴因被告當日出示狀似槍枝之物
    ，並對伊作拉槍機之動作，致其心生畏懼，而為簽發本票、
    字據等之情節，應屬實在。被告否認犯行，及證人丘曉春改
    稱未見被告拿出物品之證述，無非係畏罪及相互迴護之詞，
    不足採信。事證明確，被告強制犯行，洵堪認定。
三、按刑法第304 條之罪，係以人之自由為其保護之法益，債務
    人於民事上負有返還債務之義務，債權人向債務人索討積欠
    之債務，倘未逾債務數額，固無不法所有之意圖，惟債務人
    於還款時，其人身自由之保障仍不得恣意受剝奪，倘非經過
    雙方協商同意或循合法管道，而係以強暴、脅迫之方式，逼
    使債務人立即還款或另交付物品以為擔保，即屬使債務人行
    無義務之事，而該當刑法第304條強制罪之構成要件。是核
    被告周衛宏所為，係犯刑法第304條第1項之強制罪。又按刑
    法第305條之恐嚇危害安全罪，係指單純以將來加害生命、
    身體、自由、名譽、財產之事，恐嚇他人致生危害於安全者
    而言，如對於他人之生命、身體等，以現實之強暴、脅迫手
    段加以危害要挾，使人行無義務之事或妨害人行使權利，即
    應構成刑法第304條第1項之強制罪，縱有恐嚇行為，亦僅屬
    犯強制罪之手段，無更論以恐嚇危害安全罪之餘地（最高法
    院84年度台非字第194號裁判意旨參照），被告周衛宏以出
    示狀似槍枝之物威嚇告訴人告訴人還錢，乃係以此為手段，
    強使告訴人為上開無義務之事，依法應論以強制罪。原聲請
    簡易判決處刑書認被告所為，係犯刑法第305條之恐嚇罪嫌
    ，尚有未洽，惟此業經公訴檢察官於本院審理時當庭更正起
    訴法條為刑法第304條第1項之強制罪，自無庸變更起訴法條
    ，附此敘明；又告訴人岳子武當日除給付現金5000元及簽發
    面額9萬7千元之本票外，尚被迫於內容為願按月還款予被告
    之字據上簽名按手印，此業據告訴人岳子武指訴甚明，且為
    被告所不爭執，聲請簡易判決處刑書漏載及此，應予補充。
    又被告前於94年間，因竊盜案件，經本院判處有期徒刑4 月
    ，經上訴臺灣高等法院臺中分院駁回確定，於95年12月29
    日易科罰金執行完畢，有其臺灣高等法院被告前案紀錄表在
    卷可稽，其於5年之內，再犯本件有期徒刑以上之罪，為累
    犯，應依刑法第47條第1項之規定加重其刑。爰審酌被告素
    行不佳，仍不知謹慎從事，受託代人協調債務問題，竟以脅
    迫之方式使被害人為本件無義務之事，行為殊有不當，犯後
    復否認犯行，一再以欠債還錢合理化自身所為，顯未能充分
    體認法律規範而確實悔悟，惟念本案起因係告訴人逾期未還
    款所致，告訴人本身行為亦有可議之處，暨被告犯罪動機、
    目的、手段等一切情狀，量處如主文所示之刑，並諭知易科
    罰金之折算標準。至被告簽寫之本票及字據各1紙均未扣案
    ，證人丘曉春亦稱該等物品伊現在找不到，再參以該物係交
    由丘曉春持有，亦非被告所有之物，則當事人就該本票、字
    據之相關權益，宜循其他民事程序處理，爰均不宣告沒收。
據上論斷，應依刑事訴訟法第452條、第299第1項前段，刑法第
304條第1項、第47條第1項、第41條第1項前段，刑法施行法第1
條之1第1項、第2項前段，判決如主文。
本案經檢察官柯學航到庭執行職務。
中    華    民    國    100     年  11   月    14    日
            刑事第十四庭      法  官  吳幸芬
以上正本證明與原本無異。
如不服本判決應於收受送達後10日內向本院提出上訴書狀，並應
敘述具體理由；其未敘述上訴理由者，應於上訴期間屆滿後20日
內向本院補提理由書（均須按他造當事人之人數附繕本）「切勿
逕送上級法院」。
                              書記官  黃珮華
中    華    民    國    100     年  11   月    14    日
附錄：本案論罪科刑法條全文
刑法第304條第1項
以強暴、脅迫使人行無義務之事或妨害人行使權利者，處3 年以
下有期徒刑、拘役或3百元以下罰金。